【裁判字號】    92,再易,2
【裁判日期】    920716
【裁判案由】    拆屋還地
【裁判全文】
臺灣嘉義地方法院民事判決  九十二年度再易字第二號
    再審原告  嘉義縣布袋鎮新塭國民小學
    法定代理人  乙○○
    訴訟代理人  甲○○
                林芳榮律師
    再審被告    丙○○      住.
                丁○○      住.
右當事人間請求拆屋還地事件，再審原告對於民國九十一年十一月二十七日本院九十
一年度簡上字第九六號確定判決提起再審之訴，本院判決如左：
    主      文
本院九十一年度簡上字第九六號確定判決廢棄。
再審被告之第二審上訴駁回。
再審及再審前第二審訴訴訟費用由再審被告負擔。
    事      實
一、原告方面：
（一）聲明：如主文所示。
（二）陳述：除與再審前第一、二審判決書所載者相同，茲予引用外，補稱：證人蔡
      鴻鞏於民國五十一年九月至五十六年九月擔任再審原告校長期間及前任校長林
      清水任職期間，坐落嘉義縣布袋鎮○○段第一一二之七地號土地（下稱系爭土
      地），並非再審原告所有，管理機關亦非再審原告，該時系爭土地所有人為台
      灣省、管理機關為台灣省政府民政廳地政局，至七十五年一月二十三日管理機
      關變更為嘉義縣政府，嗣於八十八年七月七日所有人則為中華民國、管理機關
      才為再審原告。故縱原審證人蔡鴻鞏於五十一年九月擔任再審原告校長時，前
      任林清水校長有交待系爭土地要讓再審被告丙○○居住至不想住為止，依法對
      於當時原土地所有人並無拘束力。該前任林清水校長並無權就他人所有之系爭
      土地，有同意第三人使用之權利，更何況當時並沒有人同意再審原告使用該系
      爭土地，系爭土地當時既非再審原告所有，亦非再審原告任管理機關，故再審
      被告縱然有與再審原告前校長成立使用借貸契約，依法對於第三人亦不生效力
      ，其對繼受者嘉義縣政府，當然也不生效力，當然對繼受該土地之再審原告也
      不生效力，再審被告自為無權占有，原審不但適用法規顯有錯誤，並對於此足
      以影響判決之證據，漏未斟酌，本件顯已具有再審理由，為此再審原告提起再
      審之訴。
（三）證據：提出土地登記謄本簿謄本、土地登記謄本、民事判決書為證。
二、被告方面：
（一）聲明：駁回再審之訴。
（二）陳述：
      本件再審原告應向專屬為判決之原法院即嘉義地方法院民事庭提起，並由該
        法院管轄，未料再審原告竟向鈞院簡易庭提起再審之訴，其法院之管轄顯有
        錯誤。
      本件經原審法院大費周章傳訊再審原告前任校長之蔡鴻鞏、及當時擔任家長
        會長之蔡世欣到庭作證，且二位證人亦均證述：再審被告丙○○係經再審原
        告前任校長林清水同意出借系爭土地，並由再審被告丙○○鳩工建屋居住，
        且同意由再審被告一直住到往生為止。換言之，當初再審被告與再審原告間
        已訂有不確定終期使用借貸契約。再者，再審被告丙○○以在再審原告土地
        上有建築物為目的，而使用系爭土地，依民法第八百三十二條之規定，再審
        被告對該土地即有地上權之存在，從而再審原告本於物上請求權之作用，請
        求再審被告應拆屋還地，並賠償損害，自難認為有理由。
    理      由
一、按民事訴訟法第四百九十六條第一項第一款所謂適用法規顯有錯誤，應以確定判
    決違背法規或現存判例解釋者為限，若在學說上諸說併存尚無法規判解可據者，
    不得指為用法錯誤，最高法院五十七年台上字第一０九一號判例著有明文可參。
    復按確定判決消極的不適用法規，顯然影響裁判者，自屬民事訴訟法第四百九十
    六條第一項第一款所定適用法規顯有錯誤之範圍，應許當事人對之提起再審之訴
    ，以貫徹憲法保障人民權益之本旨。惟確定判決消極的不適用法規，對於裁判顯
    無影響者，不得據為再審理由，就此而言，該判例與憲法並無抵觸。大法官會議
    釋字第一七七號解釋文著有解釋文可參。次按依第四百六十六條不得上訴於第三
    審法院之事件，除前條規定外，其經第二審確定之判決，如就足影響於判決之重
    要證物，漏未斟酌者，亦得提起再審之訴，民事訴訟法第四百九十七條亦定有明
    文。所謂「就足以影響於判決之重要證物漏未斟酌」，係指足以影響判決基礎之
    重要證物，雖在前訴訟程序業已提出，然未經確定判決加以斟酌者而言。或則忽
    視當事人聲明之證據而不予調查，或則就依聲請或依職權調查之證據未為判斷，
    均不失為漏未斟酌，且以該證物足以動搖原確定判決基礎者為限。查本件系爭土
    地係屬公用財產，原確定判決未予適用國有財產法之相關規定，當然符合民事訴
    訟法第四百九十六條第一項第一款所謂適用法規顯有錯誤之規定；又本件再審原
    告曾主張系爭土地為公有土地，曾任職再審原告之校長並無權出借公有土地給再
    審被告居住，原審竟未調查系爭土地當時是否確非再審原告所有或管理，亦未於
    判決理由中交待不予調查之理由，且該證物如經斟酌自可受較有利益之裁判，足
    以影響於判決，自亦符合民事訴訟法第四百九十七條再審理由之規定，本件再審
    原告提起再審之訴自屬合法，先予敘明。
二、本件再審原告起訴主張：系爭土地自八十八年起係再審原告所管理之國有土地，
    系爭土地上原有再審原告宿舍，無償借與再審被告丙○○使用，嗣因宿舍老舊，
    再審被告丙○○未經再審原告同意，將老舊宿舍拆除，無權占用系爭土地上如附
    圖所示Ａ部分面積０‧００六三００公頃、Ｂ部分面積０‧００五五六三公頃搭
    蓋磚造鐵皮蓋平房及磚造平房等建物，再審被告丙○○並將所搭蓋之建物交與再
    審被告丁○○使用。又再審被告丙○○、丁○○占用系爭土地，得有相當於租金
    之利益，再審原告自受有損害，故再審原告爰本於物上請求權之法律關係，請求
    再審被告遷讓、拆除建物及交還土地，並依不當得利返還請求權之法律關係，請
    求再審被告給付相當於租金之損害。再審被告則以：再審原告在原有宿舍遭颱風
    吹毀後有同意再審被告丙○○在系爭土地搭蓋建物至再審被告丙○○不想使用為
    止，則再審被告既有合法使用權，自屬有權占有，且亦無不當得利問題等語，資
    為抗辯。
三、查系爭土地於四十年十月十四日登記所有人為台灣省、登記原因為接管、管理者
    為台灣省政府民政廳地政局，嗣於七十五年二月三日登記所有人仍為台灣省、登
    記原因為管理機關變更、管理者則變更為嘉義縣政府，又於八十八年七月七日登
    記所有人為中華民國、登記原因為接管、管理者改為嘉義縣布袋鎮新塭國民小學
    即再審原告，而再審被告丙○○於三十五年間因再審原告之校長林清水邀請擔任
    再審原告之義務校醫（非正式職員、未領薪），且經再審原告當時校長同意在系
    爭土地上如附圖所示Ａ部分面積０‧００六三００公頃、Ｂ部分面積０‧００五
    五六三公頃搭蓋磚造鐵皮蓋平房及磚造平房等建物，再審被告丙○○並將所搭蓋
    之建物交與再審被告丁○○使用之事實，業據再審原告提出系爭土地登記簿謄本
    及土地登記謄本為證，並經原審勘驗現場查明屬實，製有勘驗筆錄、現場圖及囑
    託嘉義縣朴子地政事務所測製複丈成果圖附於原審卷可稽，且為再審被告所不爭
    執，堪信為真實。
四、按法律行為，違返強制或禁止之規定者，無效；次按國有財產區分為公用財產與
    非公用財產兩類。下列各種財產稱為公用財產：公務用財產：各機關、部隊、
    學校、辦公、作業及宿舍使用之國有財產均屬之。公共用財產：國家直接供公
    用使用之國有財產均屬之。事業用財產：國營事業機關使用之財產均屬之。但
    國營事業為公司組織者，僅指其股份而言。非公用財產，係指公用財產以外可供
    收益或處分之一切國有財產；又按主管機關或管理機關對於公用財產不得為任何
    處分或擅為收益；又本法第二十八條所稱處分，係指出售、交換、贈與或設定他
    項權利；所稱收益，係指出租或利用，民法第七十一條前段、國有財產法第四條
    、第二十八條前段、國有財產法施行細則第二十五條第一項均定有明文。本件再
    審被告丙○○抗辯：於五十一年九月前，再審原告之前任校長林清水曾口頭承諾
    同意將系爭土地出借予再審被告丙○○使用到往生為止，並有證人蔡鴻鞏、蔡世
    欣為證。經查，系爭土地為公用財產，於四十年十月十四日登記所有人為台灣省
    、管理者為台灣省政府民政廳地政局，嗣於七十五年二月三日登記所有人仍為台
    灣省、管理者則變更為嘉義縣政府，又於八十八年七月七日登記所有人為中華民
    國，管理者才改為再審原告即嘉義縣布袋鎮新塭國民小學，可見，再審原告之前
    任校長林清水縱使曾口頭同意再審被告丙○○使用居住到往生為止之事實為真，
    該使用借貸之法律行為亦因違反國有財產法之禁止規定而無效，且當時再審原告
    之前任校長林清水依法亦無任何權限可以以自己機關名義出借管理機關尚屬他機
    關之公用財產。再者，管理機關出借職務宿舍予機關職員尚需依相關法令（如中
    央各機關國有眷舍房地處理辯法等）辦理，本件再審被告丙○○又非再審原告之
    正式職員（義務幫忙），自更無任何法令依據。又所謂無效之法律行為係指法律
    行為當然、自始、確定不發生的效力，與無權處分行為係屬效力未定之法律行為
    ，得經有權利人的承認，或無權利人處分後取得其權利，成為有權利人時，其處
    分行為溯及於處分時發生效力，並不相同。換言之，本件再審原告雖於八十八年
    七月七日成為系爭土地之管理機關，原無效之法律行為，亦無法再溯及發生效力
    。則本件再審被告丙○○上開所辯，即不足採。
五、按不動產物權，依法律行為而取得、設定、喪失及變更者，非經登記，不生效力
    ；又不動產物權之移轉或設定，應以書面為之，民法第七百五十八條、第七百六
    十條，均定有明文。本件再審被告丙○○抗辯：再審原告之前任校長林清水曾同
    意伊在於系爭土地上鳩工建屋居住，而伊亦係以在系爭土地上有建築物為目的，
    而使用之，依民法第八百三十二條之規定，再審被告丙○○對該土地即有地上權
    之存在云云，惟查，本件縱使再審被告丙○○上開所言為真，亦因與前開法律規
    定不符，即欠缺書面及登記，並無法取得系爭土地之地上權，更何況，系爭土地
    為公用財產，本於前述之同一法律上理由，再審被告丙○○自無法僅憑再審原告
    之前任校長林清水口頭同意居住建屋，即取得系爭土地之地上權，應無置疑。至
    於本件再審原告確係向本院民事庭提起再審之訴，此有民事狀（再審之訴）上本
    院收文章為證，再審原告並未向本院簡易庭提起再審之訴，其法院之管轄應無錯
    誤，再審被告顯有所誤會，併予敘明。
六、綜上所述，再審原告之前任校長林清水與再審被告丙○○當初口頭所訂之使用借
    貸契約係屬無效，從而，再審原告依據物上請求權及不當得利之法律關係，請求
    再審被告丙○○應將坐落嘉義縣布袋鎮○○段一一二之七地號土地上，如附圖所
    示Ａ部分面積０‧００六三００公頃、Ｂ部分面積０‧００五五六三公頃之建物
    拆除，將該土地交還再審原告；再審被告丁○○應自坐落嘉義縣布袋鎮○○段一
    一二之七地號土地上，如附圖所示Ａ部分面積０‧００六三００公頃、Ｂ部分面
    積０‧００五五六三公頃之土地遷出，將該土地交還再審原告；再審被告丙○○
    、丁○○應給付原告新台幣肆仟玖佰捌拾元，及自民國九十一年一月十二日起至
    拆除建物、交還土地日止，按月給付原告新台幣捌拾元相當於租金之不當得利
    之利益，為有理由，應予准許；逾此部分之請求，則無理由，應予駁回，原審對
    於前開應准許部分，為再審原告勝訴之判決，對於不應准許部分，駁回再審原告
    之訴，並無違誤。再審被告上訴指摘原判決不當，求予廢棄改判，並無理由，應
    予駁回。原確定判決廢棄本院九十一年度朴簡字第五號判決，駁回再審原告之訴
    ，顯有違誤，再審原告指摘原確定判決有適用法規顯有錯誤及漏未斟酌證據之違
    法，求予廢棄，為有理由，應由本院將原確定判決廢棄，改判如主文第二項所示
    。
七、本件事證已臻明確，兩造其餘攻擊或防禦方法，於判決結果不生影響，爰毋庸一
    一論述，附此敘明。
八、據上論結，本件再審之訴為有理由，再審被告之第二審上訴為無理由，依民事訴
    訟法第五百零五條、第四百三十六條之一第三項、第四百四十九條第一項、第七
    十八條、第八十五條第一項前段，判決如主文。
中      華      民      國    九十二    年      七      月    十六    日
~B臺灣嘉義地方法院民事第二庭
~B審判長    法  官  甘以長
~B          法  官  黃渙文
~B          法  官  蕭道隆
右為正本係照原本作成
如對本判決上訴須於判決送達後廿日內向本院提出上訴狀
中      華      民      國    九十二    年      七      月    十六    日
~B    書記官  沈育坤


司法院資訊處製作；財團法人民間司法改革基金會備份。
